臺灣臺北地方法院民事判決　　　　　　　95年度訴字第9603號
原　　　告　金發電機有限公司
法定代理人　乙○○○
訴訟代理人　路春鴻律師
複　代理人　甲○○
被　　　告　全國加油站股份有限公司
　　　　　　　　　　　　台北市○○○路○段140號4樓
法定代理人　丙○○
訴訟代理人　薛銘鴻律師
　　　　　　林麗芬律師
上列當事人間請求履行契約事件，本院於中華民國96年5月2日言
詞辯論終結，判決如下：
    主      文
原告之訴及假執行之聲請均駁回。
訴訟費用由原告負擔。
    事實及理由
一、原告主張：
（一）原告係經營發電機事業，平日需求大量油品，為求經濟與
      便利，於民國94年9月8日與被告簽訂油品供應合約書（下
      稱系爭合約），約定原告以被告公告之牌價每公升折扣新
      台幣（下同）1.6元之價格向被告購買品名為「超級柴油
      」之油品，給付之方式則為，原告須先付清所訂購油品數
      量之款項，而被告再依原告所訂購之數量分次為原告所屬
      之車輛加油，合約有效期間自94年9月8日起至95年8月31
      日止。
（二）原告與被告簽訂系爭合約後，即陸續依前開約定之方式即
      依訂購當天被告之牌價折扣1.6元，再按訂購之數量計算
      總額後，匯款或簽發即期支票給付予被告，而原告所屬車
      輛之司機再至被告所設立之加油站加油，被告所設加油站
      之服務人員則按原告車輛該次所加油品之數量，交付提領
      單據予司機，並製作當日提領油量之總數，以供原告核算
      尚可使用之餘額，而原告於餘額用完後，再依訂購當天被
      告之牌價折扣1.6元向被告採購，週而復始，循此方式交
      易，歷數月之久。
（三）惟於95年4月12日，原告依約循往例向被告訂購30萬公升
      之超級柴油，是日之牌價為21.5元，折扣1.6元後每公升
      之單價為19.9元，總價則為5,970,000元，原告簽發同額
      之支票交付被告提示並如數兌現，而被告亦依前揭交易慣
      例供給原告油品計192499.12公升，惟於95年5月8日當原
      告所屬車輛再次前往被告所設加油站加油時，被告竟告知
      原告應以調漲之油價計算而拒絕原告依已採購之價額提領
      剩餘之107500.88公升油品，爰依民法買賣及系爭合約之
      法律關係提起本件訴訟。
（四）對被告答辯之陳述：依兩造所簽訂之系爭合約第2條第5項
      付款方式「甲方（即原告）須於來站灌油前將油款電匯到
      乙方指定帳號」所示可知，原告須先行付款，被告始依原
      告所價構之數量為原告所屬車輛加油，倘原告所付之款項
      係屬被告所謂預付之性質，則於原告所預付之款項已用盡
      時，被告根本不可能再為原告所屬車輛加油，惟原告自承
      ：有時甚至原告之預付款尚不及抵扣原告所屬車輛加油之
      快等語，足見原告係依訂購當天被告之牌價折扣1.6元一
      次購買所需之數量後，再由被告所屬加油站分次為原告所
      屬車輛加油。又兩造於95年5月8日因油品價格之計算發生
      爭議時，原告雖尚有餘額可資使用，惟所屬車輛未再前往
      被告所屬加油站加油，其後雖於95年7月7日、8日前往被
      告所屬加油站加油，惟原告為免爭議，均係另行支付款項
      ，並非使用之前有爭議之餘額，換言之，原告於95年7月7
      日、8日前往被告所屬加油站加油，均係另行向被告價購
      油品，而非受領之前有爭議部分之油品，倘原告認同被告
      之計算方式，則於95年7月7日前往被告加油站加油時，既
      尚有餘額可資使用，何須另行給付款項予被告？再者，原
      告之所以依此方式向被告價購油品，並非斤斤計較於油品
      之漲跌，而在於其方便性，即一次按購買時之牌價折扣1.
      6元，再依購買之數量分次加油，此所以原告並非於油價
      跌價時始向被告購買油品，而係於所購買之油品數量將用
      盡時，再向被告購買，而不論漲跌，其故在此。原告之司
      機至被告加油站加油，因並非現結，當然應於暫收款簽單
      上簽名，以示確係原告所屬司機，兩造間係以月為單位對
      帳，亦即於月結時始就加油之數量及金額進行核對確認，
      而實際上原告亦係於與被告月結核對時，發現被告未依兩
      造間所簽訂之契約及往例進行結算，對被告提出質疑，旋
      即委請律師致函被告表示不同意被告之計算方式，何來被
      告所謂默認之有？又被告供油之來源固為台塑公司，渠公
      司間如何計算油價之漲跌，外人無從得知，惟因國內廣設
      加油站，彼此間競爭激烈，降價促銷方式推陳出新，甚或
      為吸引客戶前來加油，而有調漲油品時不升反降之優惠措
      施，亦時有所聞，是被告以其與供油來源之台塑公司間之
      牌價，謂兩造間之約定違反經驗法則云云，未免言過其實
      。
（五）並聲明：（1）被告應給付原告超級柴油107500.88公升；
      （2）願供擔保請准宣告假執行。
二、被告辯稱：
（一）依兩造交易狀況係：交易之始由原告先匯一筆油款至被告
      處，該筆油款不確定得加多少天之油，原告所屬車輛幾乎
      每日至被告處加油，被告依約以原告車輛加油當日公告之
      牌價每公升折扣1.6元每日結算，並於當月將原告所屬車
      輛加油之簽收單副本送予原告核對，倘原告預先匯入之油
      款所餘不多，被告即通知原告匯款，原告再匯入一筆油款
      ，匯款金額由原告自行決定，原告之匯款金額、間隔日數
      不一，有時甚至預付款尚不及抵扣原告所屬車輛加油之快
      ，惟一不變者是，被告乃依約以原告所屬車輛加油當日公
      告之牌價每公升折扣1.6元每日結算，益證原告之匯款性
      質為預付款。
（二）原告固主張95年4月12日依往例訂購30萬公升之超級柴油
      ，當日牌價每公升21.5元、折扣後每公升19.9元，總價為
      5,970,000元，原告已付款，被告於95年5月8日即以調漲
      為由拒絕原告提領剩餘之107500.88公升油品，旋即委請
      律師發函催告依約履行云云；惟原告所稱之往例與被告上
      述交易慣例不同，顯故意曲解兩造訂約真意，況被告在接
      獲原告95年5月9日之發函後，即函覆原告95年4月15日給
      付之5,970,000元為預付款，原告無權變更合約，爭議解
      決後，原告復於95年7月7日匯入1,314,000元之預付款，
      被告繼續依往例結算，斯時柴油已於95年4月20日調漲至
      每公升23.5元，95年7月8日再匯入1,314,000元，陸續加
      油至95年7月10日，結餘300多萬元，復與原告另於被告之
      竹北加油站、新竹交流道加油站所加油應支付之油款相抵
      銷，原告僅餘1,886,707元，被告於兩造系爭合約95年8月
      31日屆期後，已函請原告領回剩餘款；茍如原告所述其給
      付5,970,000元，於95年4月12日向被告訂購30萬公升之油
      品，應依95年4月15日之公告牌價，則兩造於95年5月8日
      即有爭議，原告於95年5月7日尚剩餘2,071,815元，理應
      使用完畢，即不再與被告交易，焉有於95年7月7日、8日
      再匯入鉅額款項繼續來往迄契約屆期之理？又茍依原告所
      述，其於95年4月15日一次給付5,970,000元，即係依當日
      之牌價購買30萬公升之油，則其大可於油價跌時，一次給
      付鉅額、購買大量油品即可，何須於不固定時間匯款，且
      不論油價之漲跌？顯見兩造向依契約約定及以往交易慣例
      履約，原告本件訴求，實違反誠信。
（三）本件有爭議之日期係95年4月15日原告給付票款5,970,000
      元，惟上開日期後，於95年4月20日，油價曾調漲為23.5
      元，原告之司機至被告處加油，該暫收簽帳單即顯示單價
      23.5元，加油數量10000公升，折扣16,000元（依約每公
      升折扣1.6元），原告之司機及被告之加油服務人員並於
      該暫收款簽單下簽名，而該簽單乃乙式三聯，乙聯被告留
      底，乙聯交由原告之司機轉交予被告，乙聯於被告集結1
      個月，持向原告處統籌對帳，顯然原告對被告依油價調漲
      當日之金額結算向來並無異議。同樣，於95年2月14日亦
      曾調漲油價，調漲後之簽單同樣載有單價及折扣額，兩造
      均有簽名，並無異議，原告殊不得委為不知兩造歷來之交
      易扣款。
（四）原告稱：非斤斤計較油品之漲跌等語，顯與經驗法則不符
      ，被告之油品乃向台塑石化購油，而台塑油價向依國際油
      價及浮動油價調整機作業原則調漲，於調漲前，新聞常會
      釋放消息，請大家加油要快，諸如96年1月30日之新聞稿
      所示，故從兩造之交易明細表，得見95年4月20日調漲之
      前一天，原告大量加油至27403.5公升，原告焉可能不注
      重油價之漲跌？況被告亦是依台塑加油車自車庫出發前往
      被告加油站時之公告牌價為付款標準，被告焉可能讓原告
      依付款當日公告牌價計算所欲購買之公升數，而被告卻依
      實際加油日之單價向台塑購油，由被告單獨吸收油價漲跌
      不確定性之風險？換言之，若台塑於出車輸油斯時已漲，
      被告所賣之油當然亦是調漲，焉可能讓原告按付款當日之
      油價購買所需油量，不論嗣後之漲跌？
（五）原告雖稱油價係依購買時牌價計算，惟原告於起訴狀第2
      頁第3點主張於95年4月12日向被告訂購30萬公升超級柴油
      ，所檢附明細表載95年4月13日之金額5,970,000元、單價
      21.5元，另付款支票發票日為95年4月15日，則究是95年4
      月12日或13日或15日為原告購買時之牌價，原告主張不一
      ，倘上開三個期日公告牌價單價不同，以原告之說法，又
      應以何日為準？足見被告所稱之交易方式，乃其臨訟杜撰
      。
（六）依兩造之交易明細得悉，原告餘額不足而被告先行給付油
      品之情，乃屬少數例外，況原告於預付款不足之當日或翌
      日隨即補足，被告乃基於原告確會付款之信任及商情，少
      數先行給付原告油品，實不妨礙被告歷來付款屬預付款之
      節。又原告主張係於購買之油品數量將用盡時，再向被告
      購買油品，而不論漲跌，惟原告自行製作之交易明細表，
      卻顯示有超買之情（例如95年2月19日、3月7日），足見
      原告主張不實，其自行製作之表乃為證明其說法自行拼湊
      ，此從原告非按時間順序排列即明。
（七）原告訴請截至95年5月7日止，被告應給付超級柴油107500
      .88 公升，惟被告於95年7月7日至同年月10日繼續提供柴
      油合計119820.7公升，早已給付完畢，姑不論原告是否於
      95年7月7日、8日另行再給付予被告，茍雙方認定油品單
      價計價時間不一，亦僅是最後結算，原告剩餘金額多少之
      問題，從而，原告訴請給付107500.88公升，顯屬無理。
（八）並聲明：（1）原告之訴及其假執行之聲請均駁回；（2）
      如受不利之判決，願供擔保請准宣告免為假執行。
三、兩造不爭執之事實：
（一）原告於94年9月8日與被告訂立系爭合約，該合約第2條第2
      、5項約定：「供油價：依乙方（即被告）公告之牌價每
      公升折扣1.6元」、「付款方式：甲方（即原告）須於來
      站灌油前將油款電匯到乙方指定帳戶」等語。
（二）原告之司機至被告處加油時，原告之司機及被告之加油服
      務人員並於暫收款簽單下簽名，而該簽單乃乙式三聯，乙
      聯被告留底，乙聯交由原告之司機轉交予被告，乙聯於被
      告集結1個月，持向原告統籌對帳。
（三）兩造訂立系爭合約後，油價於95年2月14日下午5時許由每
      公升20.5元調漲至每公升21.5元，於95年4月20日凌晨由
      每公升21.5元調漲至每公升23.5元。
四、經查，原告主張其所購買超級柴油之價格應按訂購當日被告
    公告之牌價每公升折扣1.6元計算，故原告於95年4月12日向
    被告訂購30萬公升之超級柴油，是日之牌價為21.5元，折扣
    1.6元後每公升之單價為19.9元，總價則為5,970,000元，原
    告簽發同額之支票交付被告提示並如數兌現，被告陸續供給
    原告油品計192499.12公升，惟於95年5月8日原告所屬車輛
    再次前往被告所設加油站加油時，被告竟告知原告應以調漲
    之油價計算而拒絕原告依已採購之價額提領剩餘之107500.8
    8公升油品，爰依民法買賣及系爭合約之法律關係提起本件
    訴訟等語，固據其提出系爭合約、柴油交易結算表、支票、
    律師函等影本為證，然為被告所否認，並以上開情詞置辯，
    及提出柴油交易結算表、存證信函、暫收款簽單、柴油調漲
    新聞、被告與台塑公司合約等影本為證。是本件兩造所爭執
    者厥為：原告依系爭合約購買超級柴油之價格應按訂購當日
    被告公告之牌價每公升折扣1.6元計算，或按交貨當日被告
    公告之牌價每公升折扣1.6元計算？茲析述如下：
（一）按契約應以當事人立約當時之真意為準，而真意何在，又
      應以過去事實及其他一切證據資料為斷定之標準，不能拘
      泥文字致失真意（最高法院19年上字第453號判例參照）
      。
（二）本件依兩造系爭合約，關於供油價僅於第2條第2項約定：
      依乙方（即被告）公告之牌價每公升折扣1.6元等語，至
      應依何時之公告牌價計算，則未明文約定。原告雖主張依
      兩造之往例係按訂購當日被告公告之牌價每公升折扣1.6
      元計算，本件兩造爭執之油品價格應依95年4月12日牌價
      計算云云，並提出柴油交易結算表為證，然為被告所否認
      ；而原告起訴主張於95年4月12日向被告訂購30萬公升超
      級柴油（見起訴狀第2頁第3點），然所檢附柴油交易結算
      表係於95年4月13日記載購買油品金額5,970,000元，另付
      款支票發票日為95年4月15日，倘上開三個期日公告牌價
      單價不同，究應以95年4月12日或13日或15日為原告購買
      時之牌價，即有疑異；又原告所製作之柴油交易結算表係
      其單方所製作，並非兩造會算之結果，形式觀之亦有未依
      實際加油日期之順序結算加油數量之情形（如95年2月15
      、14日及95年2月19、18日），是尚難以此遽認原告主張
      兩造往例係依訂購當日被告公告之牌價每公升折扣1.6元
      計算油價等情為真實。
（三）本件有爭議之日期即95年4月15日原告給付票款5,970,000
      元後，油價於95年4月20日凌晨由每公升21.5元調漲至每
      公升23.5元，原告之司機於同日至被告之加油站加油所簽
      之暫收款簽單即顯示單價23.5元，加油數量10000公升，
      折扣16,000元（依約每公升折扣1.6元），另於95年2月14
      日下午5時許油價亦曾由每公升20.5元調漲至每公升21.5
      元，原告之司機於調漲後之95年2月17日至被告之加油站
      加油所簽之暫收款簽單，亦載有調漲後之單價及折扣額，
      而該暫收款簽單乃一式三聯，一聯被告留底，一聯交由原
      告之司機轉交予被告，一聯於被告集結1個月，持向原告
      對帳等情，為原告所不否認，並有暫收款簽單影本可證，
      參以油價時而漲跌，供油價依交貨當日之公告牌價計算顯
      較合於常情，兩造每月對帳之依據既係暫收款簽單，則原
      告主張：其司機因非現結始於暫收款簽單上簽名，以示確
      係原告所屬司機，兩造間係以月為單位對帳，亦即於月結
      時始就加油之數量及金額進行核對確認云云，即非可取，
      此外，原告復未能舉證證明兩造往例係依訂購當日公告牌
      價計算油價，則被告所辯供油價應按交貨當日被告公告之
      牌價每公升折扣1.6元計算等情，堪予採信，則原告請求
      被告給付原告於95年4月12日購買之超級柴油其中107500.
      88公升云云，即屬無據。
（四）原告雖主張：倘原告所付之款項係預付性質，則於原告所
      預付之款項已用盡時，被告根本不可能再為原告所屬車輛
      加油云云，惟被告已辯稱：原告餘額不足而被告先行給付
      油品之情，乃屬少數例外，況原告於預付款不足之當日或
      翌日隨即補足，被告乃基於原告確會付款之信任及商情，
      少數先行給付原告油品等語，縱系爭合約第2條第5款約定
      原告付款方式須於來站灌油前將油款電匯到被告指定帳號
      等語，然兩造簽訂系爭合約期間係自94年9月8日起至95年
      8月31日止，係陸續而非一次給付油品，被告考量兩造交
      易情形先行給付油品予原告，亦不違常情，是原告此部分
      主張尚無足取。
（五）原告另主張：兩造於95年5月8日因油品價格之計算發生爭
      議時，原告雖尚有餘額可資使用，惟所屬車輛未再前往被
      告所屬加油站加油，其後雖於95年7月7日、8日前往被告
      所屬加油站加油，惟原告為免爭議，均係另行支付款項，
      並非使用之前有爭議之餘額，換言之，原告於95年7月7日
      、8日前往被告所屬加油站加油，均係另行向被告價購油
      品，而非受領之前有爭議部分之油品云云；被告則辯稱：
      縱如原告主張截至95年5月7日止，被告應給付超級柴油
      107500.88公升，惟被告於95年7月7日至同年月10日繼續
      提供柴油合計119820.7公升，早已給付完畢等語。按對於
      一人負擔數宗債務，而其給付之種類相同者，如清償人所
      提出之給付，不足清償全部債額時，由清償人於清償時，
      指定其應抵充之債務，民法第321條定有明文。是縱如原
      告主張其係分別於95年4月12日、同年7月7日、8日購買油
      品，至95年5月7日止，被告應給付超級柴油107500.88公
      升等情為真，被告供油時仍有指定清償之權，而被告於95
      年7月7日至同年月10日繼續提供柴油合計119820.7公升，
      有原告不爭執之暫收簽帳單影本足憑，被告既主張先清償
      原告95年4月12日之債額，即生清償原告所主張該次購買
      油品之效力，被告抗辯即屬有據。
五、綜上所述，原告依民法買賣及系爭合約之法律關係，請求被
    告應給付超級柴油107500.88公升，為無理由，應予駁回。
    又原告之訴既經駁回，則假執行之聲請已失所依附，應併駁
    回。
六、因本案事證已臻明確，兩造其餘主張陳述及所提之證據，均
    毋庸再予審酌，附此敘明。
七、據上論結，本件原告之訴為無理由，依民事訴訟法第78條，
    判決如主文。
中　　華　　民　　國　　96　　年　　5 　　月　　16　　日
                  民事第六庭法  官  蕭清清
以上為正本係照原本作成
如對本判決上訴，須於判決送達後20日內向本院提出上訴狀
中　　華　　民　　國　　96　　年　　5 　　月　　16　　日
                            書記官  林秀娥
